【裁判字號】    95,抗,15
【裁判日期】    950109
【裁判案由】    聲明異議
【裁判全文】
臺灣高等法院臺中分院刑事裁定            95年度抗字第15號
抗  告  人  臺灣南投地方法院檢察署檢察官
異  議  人
即 受刑 人  甲○○
上列抗告人因受刑人聲明異議案件，不服臺灣南投地方法院中華
民國94年11月23日裁定 （91年度聲字第546號），聲明異議，本
院裁定如下：
    主  文
抗告駁回。
    理  由
一、抗告意旨略以：按犯最重本刑為5年以下有期徒刑以下之刑
    之罪，而受6個月以下有期徒刑或拘役之宣告，因身體、教
    育、職業、家庭之關係或其他正當事由，執行顯有困難者，
    得以l元以上3元以下折算l日，易科罰金。但確因不執行所
    宣告之刑，難收矯正之效，或難以維持法秩序者，不在此限
    ，刑法第41條定有明文；又刑法第41條有關宣告有期徒刑、
    拘役應否准許易科罰金執行，依刑事訴訟法第457條規定固
    由檢察官指揮之，屬於檢察官指揮執行時得自由裁量之事項
    ，但檢察官之執行指揮，仍應詳酌刑法第41條所定「因身體
    、教育、職業或家庭之關係」，執行有期徒刑或拘役是否顯
    有困難，妥為考量後為適法之執行指揮，否則，其自由裁量
    權之行使即難謂當 (大法官會議釋字第245號解釋、最高法
    院77年度台非字第158號判決參照)。立法者考量社會環境多
    變，每案犯罪情節有異，對於是否准予易科罰金，認為難以
    明確字眼為僵硬，故留下「執行顯有困難」、「難收矯正之
    效」、「難以維持法秩序」等不確定法律概念，讓執行檢察
    官得依各類犯罪特性，參酌受刑人犯罪情節及個人境況，個
    案審酌應否易科罰金。易言之，立法者賦予檢察官准否易科
    罰金之「裁量權」，亦可稱為「裁量空間」或「判斷餘地」
    ，則檢察官自有權解釋上述不確定法律概念，並據以執行，
    除非檢察官濫用裁量權為違法或不當之裁量，否則本於權力
    分立、司法謙抑之憲法理念，法院應尊重檢察官之執行處分
    。經查，本件異議人即受刑人甲○○（下稱受刑人）因駕駛
    動力交通工具肇事，致人受傷而逃逸，遭判處有期徒刑6月
    確定，而聲請易科罰金，本署檢察官考量受刑人「於肇事後
    逃逸現場意卸責，在偵查中雖已與被害人達成和解，但未依
    約履行，然在執行時卻聲請易科罰金，如准許，將難以維持
    法秩序」等各種情狀後，為不准易科罰金之處分，並將卷宗
    、本署聲請易科罰金案件審核表送交本署主任檢察官、檢察
    長核閱，並經檢察長認可後，發監執行。本署檢察官並未濫
    用裁量權，然原審撤銷本署檢察官前開不准易科罰金之處分
    。惟查，受刑人雖以新台幣（下同）80萬元與被害人達成和
    解，被害人並因此撤回傷害告訴，但本署檢察官就遺棄部分
    再傳喚受刑人，受刑人均未到庭，並因此發佈通緝 (投檢榮
    偵敦緝字第711號)，於緝獲受刑人後，再依受刑人陳報之新
    址送達，亦送達不到，顯見受刑人確實有逃避責任之意圖。
    果若受刑人確與其母陳龍月英相依為命，焉有傳拘不到而經
    通緝之理! 且於通緝到案後，經依新址送達仍送達不到乎？
    再者受刑人亦自陳「乃赴大陸向親友求援」，益見其無「執
    行顯有困難之情狀」。又和解日期係於92年8月18日，受刑
    人僅給付如原審認定之2萬餘元及4萬元，其餘金額受刑人未
    再給付一分一毫，卻能於94年5月12日以5萬元聲請具保停止
    羈押，又於同年11月2日以16萬2千元聲請易科罰金。致被害
    人持意圖卸責之受刑人所簽立之和解契約宛如廢紙，倘受刑
    人確無資力交付和解金額80萬元之任何款項，何以又能支付
    6萬餘元、16萬2千元及往返台灣、大陸之費用？再者受刑人
    為何要欺瞞被害人? 若准予易科罰金如何使民眾信服？且亦
    與刑法第185條之4之立法意旨有違，故受刑人自案發、偵查
    乃至判決確定後，未表現悔意，不執行本件有期徒刑，當然
    難以維持法秩序。原審所為撤銷本署檢察官之處分，有值得
    商榷之處。請將原裁定撤銷，更為適當之裁定云云。
二、原審裁定略以：受刑人主張其罹患重度憂鬱症、高血壓、糖
    尿病與黴菌病，均需長期接受藥物治療及現已離婚，與母親
    陳龍月英相依為命，陳龍月英年逾75歲，右眼因黃斑部病變
    ，矯正後視力僅餘0.05，幾近失明；右耳復因慢性中耳炎合
    併聽力障礙兼耳膜破裂，幾近全聾，端賴受刑人照料等事由
    ，業據其提出尚義醫院診斷證明書、全民健康保險重大傷病
    卡、醫藥費收據、陳尚義醫師學經歷資料、聯安醫院診斷證
    明書、戶籍謄本與行政院衛生署豐原醫院診斷證明書等件影
    本為據，堪信屬實，可認受刑人確有因身體、家庭因素而有
    執行困難之情形。執行檢察官固認異議人未依約履行和解，
    如准許易科罰金將難以維持法秩序等語，然受刑人雖未能依
    約履行全部和解內容，亦已在案發後先給付被害人2萬元，
    其後於刑事案件審理中，並再於94年8月29日當庭支付4萬元
    予被害人，且經被害人當場收受而稍解怨懟等情，亦經調閱
    該院94年度交訴字第24號案卷審閱無訛，況債務人若未能履
    行民事上和解契約，債權人即得訴由法院取得確定判決執行
    名義後對債務人強制執行，尚難謂受刑人因未能依約履行和
    解契約即有破壞法秩序之虞等語，認受刑人之聲明異議尚非
    無理由，裁定將檢察官不准受刑人易科罰金執行之指揮撤銷
    之。
三、按以實體法上事項為裁定之內容者，具有實體判決之效力，
    視同判決；有期徒刑、拘役准予執行易科罰金之裁定，足使
    自由刑更易為罰金刑之執行，性質上亦具有實體判決之效力
    。刑法第41條有關宣告有期徒刑、拘役應否准許易科罰金執
    行之換刑處分，依刑事訴訟法第457條規定固由檢察官指揮
    之，屬於檢察官指揮執行時得自由裁量之事項。但檢察官之
    執行指揮，仍應詳酌刑法第41條所定「因身體、教育、職業
    或家庭之關係」，執行有期徒刑或拘役是否顯有困難，妥為
    考量後為適法之執行指揮，否則，其自由裁量權之行使即難
    謂當。刑事訴訟法第484條、第486條分別規定：「受刑人或
    其法定代理人或配偶以檢察官執行之指揮為不當者，得向諭
    知該裁判之法院聲明異議」；「法院應就異議之聲明裁定之
    」。此項規定係對檢察官之指揮執行，認有不當時有其救濟
    之方法，求以撤銷或變更該項不當之執行指揮。法文既無法
    院不得變更檢察官之執行指揮之規定，參酌刑事訴訟法第
    416條規定，對於檢察官之處分所為之準抗告，法院得對該
    項處分予以撤銷或變更，則性質上相同之對於檢察官之執行
    指揮所提異議之聲明，受理之法院自亦得予以撤銷或變更之
    ，而受理異議之聲明法院，得審核之範圍應及於刑之執行或
    其方法。從而，刑法第41條規定關於應否准予易科罰金之執
    行指揮，受理異議之聲明之法院，若認其為不當時，自得撤
    銷或變更之；如認法院僅得撤銷檢察官之執行指揮，不得變
    更之，倘檢察官不為變更其處分時，將使上述規定之救濟程
    序失其效用，當非立法之本旨（最高法院77年度台非字第15
    8號判決意旨參照）。又刑法第41條第1項所謂「因身體、職
    業、家庭之關係或其他正當事由」，只須受刑人客觀上存在
    有該事由，則應許其以罰金刑取代短期自由刑之執行，並不
    因該事由於案發前是否存在而有所區別，亦不因受刑人資力
    是否甚佳而需為不同之認定，否則所有易科罰金之案件，必
    先調查受刑人之資力而為准駁，不但法未明文，且窒礙難行
    。是以依上揭說明，抗告人抗告意旨所陳，即無所據，況且
    和解方案未履行，尚可循民事強制執行程序解決，尚難遽此
    即認法秩序難以維持，且徒以受刑人未履行和解方案為核駁
    易科罰金之理由，勢使受刑人不適刑罰之正當理由遭漠視，
    直接造成受刑人入監服刑之效果，亦非法旨所本；抗告意旨
    指：受刑人於偵訊時無不正當理由未到庭，致遭通緝，經緝
    獲後陳報新址復送達不到，受刑人確有逃避責任意圖云云，
    亦已逸脫刑法第41條第1項明訂之標準。原審經審酌受刑人
    已給付部分賠償金，並有疾病在身，家中復有年逾75歲母親
    需照顧等情，有卷附尚義醫院診斷證明書、全民健康保險重
    大傷病卡、醫藥費收據、陳尚義醫師學經歷資料、聯安醫院
    診斷證明書、戶籍謄本與行政院衛生署豐原醫院診斷證明書
    等件影本為據，可認受刑人確因家庭及經濟因素，執行顯有
    困難情形，自已符合刑法第41條規定易科罰金要件，因而裁
    撤銷檢察官不准易科罰金之指揮裁定，本院核無不當，檢察
    官之抗告為無理由，應予駁回。
四、據上論結，應依刑事訴訟法第412條，裁定如主文。
中    華    民    國    95    年    1    月    9      日
            刑事第七庭  審判長法  官  林  榮  龍
                              法  官  許  秀  芬
                              法  官  江  錫  麟
上列正本證明與原本無異。
不得再抗告。
                              書記官  劉  建  智
中    華    民    國    95    年    1    月    10     日
                                                      Ａ


司法院資訊處製作；財團法人民間司法改革基金會備份。
